【裁判字號】    95,台上,6823
【裁判日期】    951208
【裁判案由】    違反毒品危害防制條例
【裁判全文】
最高法院刑事判決            九十五年度台上字第六八二三號
上  訴  人  甲○○
上列上訴人因違反毒品危害防制條例案件，經台灣高等法院花蓮
分院中華民國九十五年九月二十一日第二審更審判決（九十五年
度上更(一)字第二八號，起訴案號：台灣花蓮地方法院檢察署九十
三年度偵字第七一號）後，依職權逕送審判，視為被告已提起上
訴，本院判決如下：
    主  文
原判決撤銷，發回台灣高等法院花蓮分院。
    理  由
本件原判決認定：上訴人即被告甲○○與黃信彰（經原審法院另
案以九十五年度上重訴字第六三號判處無期徒刑，褫奪公權終身
，嗣經本院以九十五年度台上字第六二七七號判決撤銷發回更審
，尚未確定）共同基於意圖營利之概括犯意聯絡，於民國九十二
年十一月初某日，同往高雄市某地，向楊昇財（另案偵辦）販入
第一級毒品海洛因半兩。又於九十二年十一月十一日至九十二年
十二月二十三日間，由黃信彰前往高雄向楊昇財購買數量不詳之
海洛因，或由黃信彰自行帶回花蓮，或由楊昇財以宅急便寄送至
花蓮予黃信彰；上訴人則依黃信彰之指示，利用其銀行及郵局帳
戶，以匯款方式交付價金予楊昇財。上訴人與黃信彰於販入海洛
因之後，即於原判決附表所示時間，以黃信彰所有之00000
00000號行動電話為聯絡工具，先後六次在花蓮縣不詳地點
，販賣海洛因予如該附表所示綽號「黑順」者等之人，共計得款
新台幣（下同）八千五百元。嗣於九十三年一月七日為警查獲等
情。因而撤銷第一審關於販賣第一級毒品部分之科刑判決，改判
論上訴人以共同連續販賣第一級毒品罪，處無期徒刑，並宣告褫
奪公權終身，及諭知販賣第一級毒品所得捌仟伍佰元沒收，如全
部或一部不能沒收時，以其財產抵償之。固非無見。
惟按：(一)、客觀上為法院認定事實及適用法律基礎之證據，雖已
調查而其內容尚未明瞭者，即與未經調查無異，如遽行判決，仍
屬應於審判期日調查之證據而未予調查。原判決認定：上訴人與
黃信彰共同於該判決附表所示之時間，連續六次販賣海洛因予綽
號「黑順」者等人，得款共計八千五百元等情部分，係以證人即
另案被告黃信彰於第一審已證陳販賣海洛因之事實不諱，及卷附
經台灣花蓮地方法院檢察署檢察長核發通訊監察書後，對黃信彰
之上開行動電話實施監聽之通訊監察譯文，為其主要之憑據（見
原判決第五頁，理由二之(四)）。然依卷內資料，證人黃信彰於第
一審審理時僅籠統供稱：「（去高雄買海洛因之目的，是）如果
有人要買，就可以賣給人家。」「有（販毒）。」「『軟的』指
的是海洛因……『妹妹』也是指海洛因。」等語（見第一審卷第
一四八、一五一、一五六頁），並未具體證明其與上訴人先後六
次，共同賣出如原判決附表所示之海洛因等情。又卷附經監聽黃
信彰持用之上開行動電話，錄得通話雙方對談內容之通訊監察譯
文（影本），則僅記載買賣雙方於原判決附表所示之時間，在電
話中約定交易所謂「軟的」或「女人」（原判決認定係海洛因之
暗語）之價格、數量等情（見偵查卷第八十四、一０九、一一七
、一二０、一二三、一二五頁），似仍不足以證明雙方業已依約
完成交易。是上訴人與黃信彰二人是否確已完成原判決附表所示
之各次販賣海洛因之行為？其價金總計八千五百元是否俱已如數
收取？顯然仍有疑義而未臻明瞭。原審就此攸關上開六次犯行，
上訴人之行為是否均已既遂；及其應依毒品危害防制條例第十九
條第一項之規定諭知沒收（如全部或一部不能沒收時，應以其財
產抵償）之犯罪實際所得，究竟若干等重要事項，並未詳加調查
說明，致其適用法律是否正當，無從憑以判斷，難謂無調查職責
未盡及判決理由不備之違背法令。(二)、毒品危害防制條例第十八
條第一項前段明定查獲之毒品，不問屬於犯人與否，均沒收銷燬
之；同條例第十九條第一項明定犯該項所列之罪者，其供犯罪所
用之物均沒收之，如全部或一部不能沒收時，追徵其價額或以其
財產抵償之。均為刑法第三十八條之特別規定，係採義務沒收主
義。依卷內資料，上訴人與黃信彰為警查獲時，經當場扣得海洛
因二包，有扣押物品目錄表影本可參（見警卷第二十五頁），嗣
經法務部調查局鑑驗結果，確認均含有海洛因之成分，亦有該局
九十三年二月四日調科壹字第二八００００四七一號鑑定通知書
影本可稽（見核退偵字第三四六號影印偵查卷第四十七頁）；又
依原判決認定之事實，黃信彰所有之前揭行動電話（參諸前引扣
押物品目錄表所載，亦經扣押在案），係供上訴人與黃信彰共同
販賣毒品所用之物。然原判決對於上開法定應沒收之第一級毒品
及供販賣毒品所用之物，並未說明有何毋庸諭知沒收之事由，而
未依法為沒收之宣告，併有判決不適用法則之違誤。本件係經原
審法院依職權送本院審判，視為上訴人已提起上訴，其雖未提出
上訴理由，惟以上均係本院得依職權調查之事項，應認原判決仍
有撤銷發回之原因。末按本件另有經警當場扣押之電子磅秤、分
裝袋、筆記本等物（見警卷第二十三至二十五頁），與上訴人之
犯罪有無關聯？是否亦係法定應沒收之物？案經發回，宜併注意
及之。
據上論結，應依刑事訴訟法第三百九十七條、第四百零一條，判
決如主文。
中    華    民    國  九十五  年   十二   月    八    日
                      最高法院刑事第六庭
                          審判長法官  林  增  福
                                法官  邵  燕  玲
                                法官  張  清  埤
                                法官  陳  世  雄
                                法官  蔡  國  在
      本件正本證明與原本無異
                                      書  記  官
中    華    民    國  九十五  年   十二   月   十四   日
                                                      V


司法院資訊處製作；財團法人民間司法改革基金會備份。
